臺灣臺南地方法院民事判決
109年度訴字第1176號
原      告  南晃交通器材工業股份有限公司

法定代理人  鄭丞焜  
訴訟代理人  李育禹律師
            曾靖雯律師
被      告  薛柳花  

訴訟代理人  賴鴻鳴律師
            黃俊達律師
            鄭淵基律師
            陳妍蓁律師
            張嘉琪律師
            陳思紐律師
上列當事人間請求返還帳冊事件，經本院於民國110年12月28日
言詞辯論終結，判決如下：
    主    　文
被告應給付原告新臺幣72萬元，及自民國110年12月29日起至清
償日止，按週年利率5％計算之利息。
原告其餘之訴駁回。
訴訟費用由被告負擔二分之一，餘由原告負擔。
本判決第一項於原告以新臺幣24萬元為被告供擔保後，得假執行
。如被告以新臺幣72萬元為原告預供擔保，得免為假執行。
原告其餘假執行之聲請駁回。
    事實及理由
一、原告起訴主張：
㈠、緣被告薛柳花係以記帳業務為業，具有記帳士資格，為建陞
    企管顧問社之會計，原告過去之帳務均係委託被告處理，由
    原告將傳票等會計憑證資料，送至建陞企管顧問社予被告進
    行記帳作業，以作成帳冊資料。嗣於民國107年間，原告察
    覺被告有侵占原告106年度營利事業所得稅暫繳稅款之情事
    ，而對被告提起業務侵占等刑事告訴（案經鈞院108年度訴
    字第970號（壁股）判決認定被告有罪），並於107年5月後
    終止與被告之合作關係。
㈡、按所有人對於無權占有或侵奪其所有物者，得請求返還之，
    民法第767條第1項前段定有明文。復按除證券主管機關另有
    規定外，董事會應將章程及歷屆股東會議事錄、財務報表備
    置於本公司；前項章程及薄冊，股東及公司之債權人得檢具
    利害關係證明文件，指定範圍，隨時請求查閱或抄錄，公司
    法第210條第1項、第2項定有明文。次按商業會計憑證分為
    原始憑證及記帳憑證，記帳憑證則包括收入傳票、支出傳票
    、轉帳傳票；商業應根據原始憑證，編製記帳憑證，根據記
    帳憑證，登入會計帳薄；會計帳薄分為序時帳薄、分類帳薄
    二類，商業會計法第15條、第17條第1項、第18條第1項前段
    、第20條亦規定甚明。是以財務報表、會計憑證、會計帳薄
    屬公司所有，且應由公司負責保管，以供利害關係人得隨時
    查閱。原告於前述刑事案件之偵查及審理期間，多次向被告
    要求返還107年3月以前其經手之原告會計憑證（包含但不限
    於營業稅申報書、營所稅申報書、傳票、發票、收據、出口
    報關單、銀行水單及稅務相關文件等）及帳冊資料（包含但
    不限於總分類帳、明細帳、進貨帳等），然被告始終藉故推
    諉，不願直接將資料返還予原告。原告爰依民法第767條第1
    項前段規定，請求被告返還前述會計憑證及帳冊資料。
㈢、被告答辯狀稱：原告106年度營所稅係由精瑨聯合會計師事務
    所申報而非被告申報，故可見106年度之帳冊資料已非在被
    告占有中；被告現僅可尋得原告102年度至105年度間之帳務
    資料，然因原告拒絕簽收、被告唯恐其所製作之財報資料可
    能使其承擔偽造文書之責、帳務資料將送臺灣臺南地方檢察
    署109年度他字第1756號（禮股）侵占等案件進行調查，故
    現時不願返還等語。然原告過去之稅務，係同時委託被告處
    理會計相關憑證之申報事宜，並另委託會計師處理對國稅局
    之營所稅申報簽證事宜，是原告106年度營利事業所得稅結
    算申報書之「資產負債表」、「損益表」上，本僅會記載簽
    證會計師之姓名，而不會記載被告之姓名。此觀被告過去協
    助申報之原告102至105年度損益及稅額計算表（原證2）中
    ，亦僅有記載簽證會計師姓名，而無被告姓名至明。原告係
    於107年3月後方完全終止與被告之合作關係，故截至該期日
    以前，原告交付予被告之會計憑證，均仍係由被告協助處理
    憑證申報作業，被告並以原告交付之會計憑證，完成大部分
    106年度之會計憑證申報作業，雖被告自107年初起，即因原
    告質疑其侵占暫繳稅款乙事，而拒絕完成部分106年度末會
    計憑證之申報義務，並拒絕返還該憑證原本予原告，致原告
    不得不重行向廠商索取該部分之會計憑證副本，且另行委由
    精瑨聯合會計師事務所補行辦理缺漏憑證之申報及106年度
    營所稅申報簽證事宜，並不能以此推認被告已返還106年度
    所有之帳冊資料予原告。據原告所知，被告迄今仍持有相關
    簿冊，被告曾揚言要將原告之財務報表、會計憑證及會計帳
    簿等資料送交地檢署，要檢舉原告，故被告拒絕返還或改稱
    找不到，實屬推諉卸責之詞。
㈣、關於被告否認持有原告帳務資料及憑證云云，惟被告曾於鈞
    院108年度訴字第970號業務侵占案件中陳述：「7年以内，1
    02年以後的要還他（指原告），但是他們不接受」等語，當
    時原告是因為被告要求原告簽訂切結書而不接受，且被告亦
    於民事答辯狀表示其存有原告102年至105年相關帳務資料，
    故足認被告確實至少持有原告102年至107年的帳務及憑證資
    料。
㈤、先位之訴：
①、按「當事人主張有利於己之事實，就其事實有舉證之責任，
    民事訴訟法第277條定有明文。又事實有常態與變態之分，
    其主張常態事實者無庸負舉證責任，反之，主張變態事實者
    ，則須就其所主張之事實負舉證責任。」有最高法院105年
    度台上字第16號民事判決要旨可參。又依據96年至106年度
    營利事業委託記帳及委託代辦申報情形申報表暨委任書所載
    ，被告擔任記帳士，於上開期間受原告委託而代辦會計稅務
    記帳與憑證申報（請參鈞院卷第146至165頁），按一般社會
    常情觀之，應可推定被告持有原告各月份及年度會計憑證、
    統一發票簿、年度分類帳、銷貨簿、進貨簿、營業人申報適
    用零稅率銷售額清單、一般營業人銷售額與稅額申報書等帳
    務及憑證資料，否則被告當無從代為辦理上開事務。是以，
    被告主張其已將所有會計憑證交還原告，為有利於被告之主
    張，應由被告就返還乙節負舉證責任；再者，被告作為記帳
    士，持有前開原告會計憑證應為常態事實，被告主張遺失會
    計憑證則為變態事實，故主張變態事實之被告亦應就遺失負
    舉證責任。
②、另按「為促使營利事業保持足以正確計算其銷售額及營利事
    業所得額之帳簿憑證及會計記錄，依所得稅法第21條第2項
    規定，訂定本辦法。」稅捐稽徵機關管理營利事業會計帳簿
    憑證辦法第1條定有明文。由上開條文用語可知其係為督促
    營利事業而制定，因此有關稅捐稽徵機關管理營利事業會計
    帳簿憑證辦法第27條所訂會計憑證之最低保存年限，亦係用
    於規範營利事業而設，被告為代辦會計稅務之記帳士，並不
    適用上開規定，更無從因此免責，是原告依民法第767條規
    定請求返還，應屬有據。
㈥、備位之訴：
①、按「訴狀送達後，原告不得將原訴變更或追加他訴。但有下
    列各款情形之一者，不在此限：……四、因情事變更而以他項
    聲明代最初之聲明者。」民事訴訟法第255條第1項第4款定
    有明文。本件因被告嗣後抗辯其所保管之帳冊及憑證資料已
    經遺失，若屬實，則本件有情事變更之情形。
②、按民法第535條規定，受任人處理委任事務，應依委任人之指
    示，並與處理自己事務為同一之注意，其受有報酬者，應以
    善良管理人之注意為之，又依民法第544條規定，受任人因
    處理委任事務有過失，或因逾越權限之行為所生之損害，對
    於委任人應負賠償之責。此外，委任契約關係終止後，當事
    人之一方得基於終止契約後之返還請求權，請求他方返還因
    借名登記或處理委任事務所移轉之權利或交付之標的物，此
    有最高法院107年台上字第792號判決意旨可參，末依民法第
    226條第1項規定，因可歸責於債務人之事由，致給付不能者
    ，債權人得請求賠償損害。
③、本件原告先位之訴請求被告返還如附表所示之帳冊及憑證資
    料，被告於鈞院108年度訴字第970號業務侵占案件之審判程
    序稱：「7年以内，102年以後的要還他，但是他們不接受」
    等語（原證1），亦曾於臺灣臺南地方檢察署109年他字第17
    56號刑事答辯狀稱：「被告薛柳花願提出現有南晃公司之帳
    冊資料，向鈞署一一解釋」等語，足認被告於109年2月18日
    前尚保有原告7年以内的帳冊及憑證，但被告卻於110年11月
    23日稱：「但被告確實已經找不到102年1月至107年2月間之
    帳冊資料，屬於給付不能，希望原告能改為請求損害賠償。
    」等語，果爾，被告自承兩造委任關係是到107年2月28日止
    ，是被告應本於善良管理人之注意義務保管原告帳冊憑證資
    料，未料被告違反上開注意義務，致原告所有如附表所示帳
    冊及憑證資料遺失，自應依上開規定負損害賠償責任，關於
    賠償數額暫以每月3萬元（亦即被告之每月記帳費全額）計
    算，被告所保管者為93年1月1日起至107年2月28止，共計17
    0個月之帳冊憑證均遺失，故原告請求被告賠償510萬元等語
    。
㈦、聲明（見本院卷第185頁）：
①、先位聲明：
　⒈被告應將原告所有自93年1月1日起至107年2月28日止如附表
    所示等會計帳冊及憑證資料返還予原告。
　⒉訴訟費用由被告負擔。
　⒊願供擔保請准宣告假執行。
②、備位聲明：
　⒈被告應給付原告510萬元，及自本狀送達翌日起至清償日止，
    按週年利率5％計算之利息。
  ⒉訴訟費用由被告負擔。
  ⒊願供擔保請准宣告假執行。
二、被告答辯略以：
㈠、被告並非不願返還，事實上，原告與被告合作多年，嗣經原
    告公司內部董事長變動及家族鬥爭，原告現任董事長對被告
    有所誤會，故而雙方關係惡化，於107年2月28日兩造即已終
    止合作關係。而107年5月28日時，被告已將106年度所有帳
    冊資料交還予原告之副理黃淑清，被告有請黃副理簽收（被
    證1），但其拒絕簽收，而據被告所知，106年度營所稅並非
    被告申報，而係原告另請精瑨聯合會計師事務所完成申報，
    如若被告未歸還106年度帳冊資料，原告又豈能完成申報？
    由此足徵106年度帳冊資料已非在被告持有中。
㈡、被告處所留存者僅可尋得102年至105年間原告之相關帳務資
    料，至於前開年度帳冊資料為何仍由被告持有，有以下數原
    因：
①、兩造關係惡化後，原告拒絕簽收。
②、被告過去替原告申報營所稅，需要產品所使用之物料明細及
    產品製造成本分析表，然原告遲遲不願提供明細，被告僅得
    依原告指示編列，而成本分析報表與出口報單恐有虛列，實
    際產品用料與營所稅申報原物料耗用是否不符，將影響稅捐
    申報真實與否；另公司股東往來、銀行存款、應收帳款、應
    付帳款皆無金流明細可佐，歷年均由黃淑清副理提供當年底
    之餘額申報。被告唯恐承擔偽造文書之責，希望請原告提供
    上開確切明細以供填載，否則將違反記帳士法第17條之規定
    :「記帳士不得為下列各款行為：六、對於受委任事件，有
    其他不正當行為或違反或廢弛其業務上應盡之義務。」之虞
    ，使被告受有損害。
③、近年來因原告公司內部股東爭鬥，以及董事長更替，欲將身
    為記帳士之被告視為工具，不斷清查過去前任董事長所開立
    給被告兌現之支票，且向地檢署提出告訴，現有詐欺、業務
    侵占等刑事案件在臺南地檢署偵查中，然該支票款項均非被
    告侵占，被告現仍在清查中，原告之帳務不明，恐涉及違反
    商業會計法等，被告會將前揭帳冊提供予地檢署調查，並配
    合檢調說明帳冊内容，因此基於偵查不公開，被告無法於此
    時將帳冊返還予原告，應待地檢署調查完竣時，原告再行請
    求。
㈢、按「會計師受託查核簽證財務報告，除其他法律另有規定者
    外，依主管機關所定之查核簽證規則辦理。」、「會計師受
    託查核之財務報表，應由受查者根據其帳冊及有關文件編製
    ，並應依審計準則公報第五十三號『查核證據』規定，獲取足
    夠與適切之證據，作為撰擬查核報告之依據。」，會計師法
    第11條、會計師查核簽證財務報表規則第6條分別定有明文
    。原告主張被告持有106年度原告公司帳冊、憑證乙節，參
    鈞院卷第165頁可知，106年度辦理營利事業所得稅結算申報
    以及查核簽證之受任人為精瑨聯合會計師事務所，揆諸前揭
    規定，會計師辦理查核簽證以前必須取得公司帳冊、憑證、
    成本分析、報表等資料方能辦理，並非原告前述「憑證部分
    自行向廠商申請副本」即可簽證；106年以前原告公司簽證
    是由被告將帳冊資料交給配合的林逸明會計師做查核（可見
    原告證物2，103-105損益表下方），但107年時原告將公司
    申報、查核簽證事物交給精瑨事務所辦理，故107年間被告
    必須將106年帳證資料交給會計師，會計師方得辦理簽證，
    可間接證明106年帳冊資料確實不在被告持有中。
㈣、另按「營利事業之各項會計憑證，除應永久保存或有關未結
    會計事項者外，應於會計年度決算程序辦理終了後，至少保
    存5年。」稅捐稽徵機關管理營利事業會計帳簿憑證辦法第2
    7條定有明文。被告雖於107年2月以前一直受任處理原告記
    帳事務，但93至101年間，原告之法代與現在不同，印象中
    過去被告有將原告之帳冊返還給前任法定代理人，大部分年
    代久遠的資料也都已經銷毀，且法定保存年限為5年，故原
    告於109年提起本件訴訟，卻請求104年以前之帳冊資料，自
    屬無理。另被告雖於另案刑事案件中曾陳稱持有102至105年
    之帳冊資料，惟被告目前業已無法尋得，此部分被告願意改
    以金錢為損害賠償，但計算標準應以每月記帳費3萬元之一
    半計算，因為被告實際上都有完成記帳之業務，原告請求以
    全部記帳費來計算賠償，並無理由等語。　　
㈤、聲明（見本院卷第23頁）：
①、原告之訴及假執行聲請均駁回。
②、訴訟費用由原告負擔。
③、若受不利判決，被告願供擔保請准宣告免於假執行。
三、本院得心證之理由：
㈠、原告主張被告係以記帳業務為業，具有記帳士資格，為建陞
    企管顧問社之會計，原告自93年起委託被告處理記帳事宜，
    兩造嗣於107年2月28日終止委任契約關係乙節，為兩造所不
    爭執，堪以認定。
㈡、原告先位聲明請求被告返還93年1月1日起至107年2月28日止
    ，如書狀附表所示之會計帳冊及憑證資料，其中102年1月1
    日起至105年12月31日止部分，已屬不能之給付，其餘部分
    則無法證明在被告持有中，故無理由：
①、93年1月1日起至101年12月31日止之會計帳冊及憑證資料部分
    ：
　　按當事人主張有利於己之事實者，就其事實有舉證之責任。
    但法律別有規定，或依其情形顯失公平者，不在此限，民事
    訴訟法第277條定有明文。是以民事訴訟如係由原告主張權
    利者，應先由原告負舉證之責，若原告先不能舉證，以證實
    自己主張之事實為真實，則被告就其抗辯事實即令不能舉證
    ，或其所舉證據尚有疵累，亦應駁回原告之請求（最高法院
    17年上字第917號判例意旨參照）。又按主張積極事實者應
    負舉證之責任，主張消極事實者不負舉證責任，此為舉證責
    任分配之重要原則之一。經查，此部分之會計帳冊及憑證資
    料，被告抗辯因年代久遠，無從查找，否認在其持有中等語
    ，從而，原告主張被告持有，此為積極事實，應由原告負舉
    證之責任。然原告未能提出積極證據以實其說，故原告此部
    分請求，尚乏依據。　　
②、102年1月1日起至105年12月31日止之會計帳冊及憑證資料部
　　分：
　　觀之原證1即本院108年度訴字第970號業務侵占刑事案件之
    審判筆錄，被告當庭自陳：「我記帳完之後，從以前到現在
    ，部分陸陸續續都有把記帳資料還給公司（指原告）。剩下
    這幾個年度還放在我這邊，我有要還給他們。我要還他102
    至105年度的。但他們不接受。」等語（補字卷第24頁）；
    復於本案審理中具狀陳稱：「被告處所留存者僅可尋得102
    年至105年間原告之相關帳務資料。」等語（本院卷第25頁
    ）；嗣改稱：「因被告於110年10月6日入監，刑期1年6月，
    目前確實已經找不到102年1月至107年2月止之帳冊資料，屬
    於給付不能，希望原告能改為請求損害賠償。」等語（本院
    卷第132頁筆錄）。而原告未能提出任何證據證明此部分之
    帳冊資料現仍存在並由被告持有，故此部分之請求已屬給付
    不能，尚屬無理。
③、106年1月1日起至107年2 月28日止之會計帳冊及憑證資料部
　　分：
　　被告抗辯：107年度辦理營利事業所得稅結算申報以及查核
    簽證之受任人為精瑨聯合會計師事務所，106年度為精聯合
    會計師事務所，而會計師辦理查核簽證以前必須取得公司帳
    冊、憑證、成本分析、報表等資料方能辦理，足證被告已將
    106、107年度之會計帳冊及憑證資料交給該等會計師，被告
    並未持有等語，有本院函詢財政部南區國稅局安南稽徵所11
    0年11月30日南區國稅安南營所字第1102485533號回函暨檢
    附之原告106、107年度營利事業委託記帳及委託代辦申報情
    形申報表暨委任書2份附卷可稽（本院卷第165、167頁），
    其上明確記載受委任人精聯合會計師事務所、委任日期106
    年12月29日、受委任辦理「106年度營利事業所得稅決算暨1
    05年度未分配盈餘申報案件」；受委任人精瑨聯合會計師事
    務所、委任日期107年12月28日、受委任辦理「107年度營利
    事業所得稅決算暨106年度未分配盈餘申報案件」；又兩造
    對於系爭委託記帳契約關係業於107年2月28日終止，並不爭
    執（本院卷第132、134頁），綜上，被告抗辯106年1月1日
    起至107年2 月28日止之會計帳冊及憑證資料部分已移交予
    原告新委任之會計師乙節，係屬有據，洵堪採認。從而，原
    告仍請求被告返還此部分帳冊資料云云，即非有理。
㈢、原告備位聲明主張系爭會計帳冊及憑證資料均因可歸責於被
    告之原因而給付不能，依民法第226 條第1 項規定請求賠償
    損害，為部分有理由：
①、承前所述，原告請求被告返還102年1月1日起至105年12月31
    日止之會計帳冊及憑證資料部分，因可歸責於被告之原因而
    給付不能，故此部分原告依民法第226 條第1 項規定請求賠
    償損害，為有理由；至其餘部分之請求，則屬無據，詳如前
    述。
②、又按該項之損害賠償，旨在彌補原定給付不能，意義上為原
    定給付之延長，乃屬替代賠償之性質。而查兩造對於被告受
    委任記帳時之記帳費為每月3萬元乙節，並不爭執，雖原告
    主張其損害賠償即應以每月3萬元計之，惟本院審酌被告已
    有完成受任處理之記帳業務及申報工作，此有102至105年度
    損益及稅額計算表、102至105年度營利事業帳簿處理及辦理
    申報情形暨委任書附卷可稽（本院卷第89至95頁、第157至1
    63頁），僅相關會計帳冊及憑證資料遺失無法返還，故應以
    其每月記帳費之一半計算，始為公允。從而，原告所得請求
    被告給付之損害賠償為72萬元（計算式：102至105年共48個
    月×每月1萬5千元＝72萬元），及自110年12月29日起至清償
    日止，按週年利率5％計算之利息，為有理由，應予准許；逾
    此範疇之請求，尚非有據。　　
四、綜上所述，原告先位請求無理由；另原告備位聲明依民法第
    226 條第1 項規定，請求被告就102年1月1日起至105年12月
    31日止之會計帳冊及憑證資料部分負給付不能之損害賠償責
    任，應給付72萬元及法定遲延利息，為有理由，應予准許；
    至逾此範圍之請求，則無理由，應予駁回。
五、本判決原告勝訴部分，兩造均陳明願供擔保請為宣告假執行
    或免為假執行，經核均與規定相符，爰分別酌定相當之擔保
    金額予以宣告。至原告敗訴之部分，其假執行之聲請即失所
    依據，應併予駁回。
六、本件事證已臻明確，兩造其餘攻防方法及所提證據，核與判
    決結果不生影響，爰不予逐一論駁，併此敘明。
七、訴訟費用負擔之依據：民事訴訟法第79條。　　
中　　華　　民　　國　　110 　年　　12　　月　　30　　日
                  民事第五庭  法  官　吳金芳
以上正本證明與原本無異。
如不服本判決，應於判決送達後20日內，向本院提出上訴狀並表
明上訴理由（須附繕本），如於本判決宣示後送達前提起上訴者
，應於判決送達後20日內補提上訴理由書（須附繕本）。如委任
律師提起上訴者，應一併繳納上訴審裁判費。   
中　　華　　民　　國　　110 　年　　12　　月　　30　　日
                              書記官  李崇文